【裁判字號】    99,重上,155
【裁判日期】    991221
【裁判案由】    確認優先承買權不存在
【裁判全文】
臺灣高等法院民事判決                 99年度重上字第155號
上  訴  人  建林工業股份有限公司
法定代理人  林世文
訴訟代理人  林樹旺律師
            莊志成律師
            張睿文律師
複代  理人  溫尹勵律師
上  訴  人  蘇金龍
訴訟代理人  曾國龍律師
            黃于庭律師
            張喬婷律師
被上  訴人  國泰人壽保險股份有限公司
法定代理人  蔡宏圖
訴訟代理人  吳光陸律師
上列當事人間確認優先承買權不存在事件，上訴人對於中華民國
99年1 月11日臺灣新竹地方法院98年度重訴字第75號第一審判決
提起上訴，本院於民國99年11月30日言詞辯論終結，判決如下：
    主  文
上訴駁回。
第二審訴訟費用由上訴人建林工業股份有限公司負擔百分之四十
五，餘由上訴人蘇金龍負擔。
    事實及理由
一被上訴人起訴主張：伊於民國（下同）98年2 月12日在原法院
  93年度執字第5915 號強制執行事件（下稱系爭強制執行事件）
  ，應買拍定訴外人台灣工礦股份有限公司（下稱台灣工礦公司
  ）所有之新竹市○○段484 地號土地（下稱系爭土地），坐落
  系爭土地上之建號258、331號，門牌均為新竹市○○路2 號之
  建物（以下依序稱系爭258、331號建物）分別為上訴人蘇金龍
  （下稱蘇金龍）、建林工業股份有限公司（前身為新竹窯業股
  份有限公司，下稱建林公司）所有，上訴人均聲明優先承買，
  但上訴人並非向台灣工礦公司租地建築系爭建物，且上訴人係
  基於與台灣工礦公司間之使用借貸契約關係而占用系爭土地，
  故無優先承買權可言，為此提起本訴等語。聲明求為：確認上
  訴人就系爭土地之優先承買權不存在。
二蘇金龍以：系爭258 號建物係台灣工礦公司興建，出售予建林
  公司，建林公司再出售予杜烽熙，杜烽熙再出售予伊，依民法
  第425條之1第1 項規定，伊與台灣工礦公司間推定存在基地租
  賃關係，進而類推適用民法第426條之2及土地法第104 條規定
  ，伊對於系爭土地有優先承買權；參照最高法院62年台上字第
  2962號判例意旨，民法第426條之2第1 項在房屋之所有人係租
  地自建，或向前手購買房屋而承租基地，均有適用；依民法第
  772條準用第769條、第770 條規定，伊因時效取得系爭土地之
  地上權，並向地政機關申請登記為地上權人，經該機關受理，
  及向原法院提出請求台灣工礦公司容忍蘇金龍辦理地上權登記
  之訴（案號：99年度審重訴字第29號）等語，資為抗辯。
三建林公司以：台灣工礦公司出售系爭建物予伊，並於56年8月5
  日辦理所有權第一次登記為伊所有，依民法第425條之1 第1項
  規定，伊與台灣工礦公司間推定存在基地租賃關係，進而適用
  或類推適用民法第426條之2及土地法第104 條規定，伊對於系
  爭土地有優先承買權；台灣工礦公司出售系爭建物所有權及坐
  落基地之使用權予伊，伊支付之買賣價金亦包括購屋及基地使
  用權之代價在內，故伊係有償使用系爭土地，其法律性質與租
  賃相當；依民法第772條準用同法第770條規定，伊因時效取得
  系爭土地之地上權，並已向地政機關申請登記為地上權人，伊
  即得依土地法第104條第1項前段規定，主張優先購買權等語，
  資為抗辯。
四原審判決被上訴人勝訴。上訴人不服，提起上訴後，均撤回一
  部上訴，其中建林公司聲明求為：(一)原判決關於確認建林公司
  就系爭土地如附圖所示乙部分（面積297 平方公尺）之優先承
  買權不存在之裁判應予廢棄；(二)前項廢棄部分，被上訴人在第
  一審之訴駁回（見本院卷第129頁反面）。蘇金龍聲明求為：
  (一)原判決關於確認蘇金龍就系爭土地如附圖所示甲部分（面積
  365 平方公尺）之優先承買權不存在之裁判應予廢棄；(二)前項
  廢棄部分，被上訴人在第一審之訴駁回（見本院卷第169、351
  頁）。被上訴人則答辯聲明求為：上訴駁回。
五得心證之理由如下：
(一)被上訴人主張：系爭土地為台灣工礦公司所有，坐落系爭土地
  上之系爭258、331號建物分別屬於蘇金龍（蘇金龍於98 年1月
  5日將系爭258號建物所有權信託登記在第一商業銀行股份有限
  公司名下，經該銀行於98年5 月20日移轉登記予蘇金龍）、建
  林公司（前身為新竹窯業股份有限公司）所有，系爭強制執行
  事件於98年2月12日拍賣系爭土地，於拍賣公告記載「484地號
  上建物所有人如符合土地法第104條及民法第426條之2第1項規
  定，就其建物坐落之土地有優先承買權」，由伊應買拍定後，
  上訴人均聲明願優先承買，但伊否認上訴人有優先承買權，經
  原法院通知伊起訴等語，業據被上訴人提出土地登記謄本、拍
  賣公告、建物登記謄本、執行命令、照片（原審卷第6 至16、
  43至46、107至112、162至179、196 頁）為證。並有蘇金龍提
  出之建物所有權狀、異動索引表、建物登記謄本（原審卷第58
  、98、99頁）；建林公司提出之建物登記謄本、通知書、聲明
  狀、調查筆錄（原審卷第72、85至87、93至96頁），及原審調
  取系爭強制執行事件卷宗（影本附於原審卷第146至160頁）可
  稽，復為上訴人所不爭，堪信為真正。
(二)按民事訴訟法第247條第1項前段規定，確認法律關係之訴，非
  原告有即受確認判決之法律上利益者，不得提起之。所謂即受
  確認判決之法律上利益，係指法律關係之存否不明確，原告主
  觀上認其在法律上之地位有不安之狀態存在，且此種不安之狀
  態，能以確認判決將之除去者而言（最高法院52年台上字第12
  40號判例意旨參照）。查被上訴人應買系爭土地，並已拍定，
  但因上訴人主張有優先承買權，並聲明優先承買，而無法順利
  取得系爭土地所有權，被上訴人復否認上訴人有優先承買權，
  可見上訴人有無優先承買權不明確，致被上訴人之買受人法律
  地位有不安之狀態存在，且此種不安之狀態，能以本件確認判
  決將之除去，揆之前揭說明，應認被上訴人提起本件訴訟，有
  即受確認判決之法律上利益。
(三)揆之上開建物及土地登記謄本；建林公司提出之新竹磚廠買賣
  合約、杜賣證書、土地及建物登記簿謄本（本院卷第190至203
  、254頁）；新竹市地政事務所98年11月10日新地登字第09800
  08986 號函及其附件（原審卷第226至276頁）、98年12月16日
  新地登字第0980009844號函及其附件（原審卷第289至305頁）
  ，堪予認定下述事實：
1.行政院以37辰敬七外字第26050 號代電，核准將台灣省公產管
  理處接收之日產台灣硝子工業株式會社所有資產（包括系爭土
  地、建物），轉帳撥歸當時之公營機關台灣工礦公司，經台灣
  工礦公司於50年6月20日辦理系爭土地所有權登記，及於50年6
  月21日以接收為原因，辦理系爭建物（當時為同一建號）所有
  權登記。按臺灣光復後，政府機關因代表國家接收日產房屋所
  取得之物權，與依法律行為而取得者有別，無民法第758 條之
  適用（最高法院40年台上字第1242號判例意旨參照），故台灣
  工礦公司於37年間經行政院核准轉帳撥歸，而接收系爭土地、
  建物時，即取得所有權，而不以經登記為生效要件。
2.台灣工礦公司於46年3 月28日依分售辦法，讓售新竹磚廠所有
  固定資產及流動資產（包括系爭建物）予建林公司（當時由趙
  廷箴及林三千代理代表簽訂）。
3.台灣工礦公司於51年4 月14日以判決移轉為原因，移轉系爭建
  物所有權予建林公司。
4.建林公司於56年7月間申請建物分割登記，並於56年8 月5日分
  割登記為系爭二筆建物。
5.建林公司出售系爭258號建物予杜烽熙，於57年5月17日完成所
  有權移轉登記，杜烽熙再出售予蘇金龍，於76年10月29日完成
  所有權移轉登記。
(四)被上訴人主張：上訴人基於與台灣工礦公司間之使用借貸契約
  ，分別占有系爭土地，上訴人並非基地承租人，無從取得優先
  承買權等語。上訴人則抗辯：依民法第425條之1第1 項規定，
  伊等與台灣工礦公司間推定存在基地租賃關係，則適用或類推
  適用民法第426條之2及土地法第104 條規定，伊等分別就承租
  部分土地，有優先承買權云云。經查：
1.按最高法院48年台上字第1457號判例意旨謂「土地及房屋同屬
  一人，而將土地及房屋分開同時或先後出賣，其間雖無地上權
  設定，然除有特別情事，可解釋為當事人之真意，限於賣屋而
  無基地之使用外，均應推斷土地承買人默許房屋承買人繼續使
  用土地。」。次按最高法院73年5月8日73年度第5 次民事庭會
  議決議：「土地與房屋同屬一人，而將土地及房屋分開同時或
  先後出賣時，依本院48年台上字1457號判例，應推斷土地承買
  人默許房屋承買人繼續使用土地，參照該判例之原判決全部裁
  判意旨，係認為使用土地之房屋所有人對土地所有人應支付相
  當之代價，則其法律關係之性質當屬租賃。至其租金數額如當
  事人間不能協議決定，當可訴請法院裁判。其再因轉讓而承受
  土地所有權之人應有民法第425 條之適用，其再因轉讓而繼受
  房屋所有權之人，則除有反對之特約外，應推斷土地所有人對
  之默許其繼續承租，故其後不論為轉讓土地或轉讓房屋，其土
  地所有權之承受人對房屋所有人或房屋所有權之承受人對土地
  所有人，均繼續其原來之法律關係。」。又參酌最高法院83年
  8月16日83年度第11次民事庭會議決議「土地法第104 條第1項
  後段所謂房屋出賣時，基地所有人有依同樣條件優先購買之權
  ，係指出租人於承租人之房屋出賣時，有依同樣條件優先購買
  之權，若基地、房屋係屬一人所有，先後分別出賣與二人，即
  無該條項之適用（本院53年台抗字第570 號判例）。」，其決
  定文載明「本院53年台抗字第570 號判例，係指基地與房屋間
  無租賃關係言，申言之，係指基地所有人出賣房屋時已約定、
  或雖無約定但就客觀情形論，係單純賣屋，買房人除應支付買
  屋價金外，無另行支付房屋占用土地之相當對價，使房屋繼續
  占用土地之情形言。否則，若已約定、或依客觀情形，足認買
  方除應支付買房價金外並應另行支付賣方房屋使用土地之相當
  對價時，此部分性質屬租賃，此觀43年台上字第639 號判例、
  48年台上字第1457號判例自明，當有土地法第104條第1項規定
  之適用。」。足見土地及房屋同屬一人，而將房屋出賣，固應
  推斷出賣人默許買受人繼續使用房屋占用之土地，但買受人占
  用該土地之法律關係定性，則區分如下：(1)如買賣雙方已約定
  、或雖無約定但就客觀情形論，買受人除應支付買屋價金外，
  並應另行支付房屋占用土地之相當對價予出賣人者，買受人占
  有該土地之法律關係，為其與出賣人間之基地租賃關係；(2)如
  買賣雙方並無約定，且就客觀情形論，買受人僅應支付買屋價
  金，而無須另行支付房屋占用土地之相當對價者，買受人係無
  償占有該土地，其占有權源之法律關係，為其與出賣人間之基
  地使用借貸關係。查本件台灣工礦公司原為系爭土地、建物之
  所有權人，出賣系爭建物予建林公司，固可推斷台灣工礦公司
  默許建林公司於系爭建物得使用期限內使用系爭土地，但台灣
  工礦公司與建林公司間是否存在基地租賃關係，應視台灣工礦
  公司與建林公司間曾約定，或依客觀情形，可認為建林公司除
  應支付買房價金外，並應另行支付台灣工礦公司關於系爭建物
  使用系爭土地之相當對價以為斷。
2.揆之被上訴人提出原法院77年度訴字第546號、本院78 年度重
  上字第198號、最高法院79年度台上字第2406 號民事確定判決
  （原審卷第17至42頁），台灣工礦公司於該事件先位主張上訴
  人無權占有系爭土地，上訴人應返還不當得利，備位主張如台
  灣工礦公司默許上訴人繼續使用系爭建物坐落之系爭土地部分
  ，而成立基地租賃關係，上訴人就此部分應支付地租。上訴人
  則否認兩造間存在基地租賃契約。法院駁回台灣工礦公司之訴
  ，所持理由為台灣工礦公司默許上訴人繼續使用系爭土地，且
  台灣工礦公司不能舉證證明兩造間存在基地租賃關係。又揆之
  建林公司提出原法院84年度訴字第1210號、本院85年度上字第
  875 號民事確定判決（原審卷第74至83頁），台灣工礦公司於
  該事件主張依上開最高法院73年5月8日73年度第5 次民事庭會
  議決議，上訴人應支付系爭土地租金。上訴人仍否認兩造間就
  系爭土地存在租賃契約，建林公司並抗辯台灣工礦公司多年來
  未請求租金，建林公司亦從未支付租金，足見建林公司除應支
  付買房價金外，無須另行支付台灣工礦公司使用系爭土地之對
  價等語。法院採信上訴人之抗辯，而駁回台灣工礦公司之訴。
  上訴人於本件訴訟，為爭執優先承買權，而抗辯台灣工礦公司
  出賣系爭建物予建林公司，與建林公司間推定存在基地租賃關
  係，蘇金龍則因受讓系爭258 號建物，而繼受附圖所示甲部分
  之基地租賃關係云云，與上訴人在前開二案所主張者顯相矛盾
  ，尚非可取。
3.建林公司抗辯：伊出售系爭258 號建物予杜烽熙時，曾通知台
  灣工礦公司表示是否行使優先承買權，可見伊認為支付給台灣
  工礦公司之價金中包含使用系爭土地之對價，雙方就系爭土地
  存在租賃關係云云，並以原法院77年度訴字第546 號、本院78
  年度重上字第198 號民事判決之記載為據（原審卷第20、34頁
  ）。惟查，依建林公司提出之新竹磚廠買賣合約、杜賣證書、
  台灣工礦公司新竹磚廠固定資產清冊、移交清冊（本院卷第18
  9至199、258至273頁）所示，系爭土地未列入新竹磚廠之固定
  資產清冊，新竹磚廠買賣合約及杜賣證書之內容亦無隻字片語
  提及建林公司所支付之價金中包含使用系爭土地之對價，或建
  林公司應另行支付使用系爭土地之對價，且建林公司及台灣工
  礦公司於46年4月1日作成之移交清冊未記載包括點交系爭土地
  在內，是依當時客觀情事，難認台灣工礦公司與建林公司約定
  新竹磚廠固定資產之價金時，有將系爭土地使用對價計算在內
  之事實，建林公司空言抗辯該買賣契約所定價金，包含系爭土
  地之使用對價云云，委無可取。再查，建林公司於原法院77年
  度訴字第546 號事件雖陳述其曾通知台灣工礦公司行使優先承
  買權，但同時一再抗辯其與台灣工礦公司就系爭土地不存在租
  賃關係，且未曾主張其支付之價金包含系爭土地之使用對價，
  自無從以建林公司有片面通知行為，推論建林公司曾支付系爭
  土地之使用對價予台灣工礦公司，而與台灣工礦公司就系爭土
  地成立租賃關係之事實。故建林公司之抗辯無可憑採。
4.上開新竹磚廠買賣合約第4 條載明台灣工礦公司及建林公司於
  46年4 月1日以前派員按現狀移接，且上開移交清冊係於46年4
  月1 日作成，堪認建林公司至遲於46年4月1日起占有系爭土地
  。台灣工礦公司嗣後於51年4 月14日移轉系爭建物所有權予建
  林公司，經建林公司於56年8月5日辦理分割登記，及將系爭25
  8號建物出售予杜烽熙，於57年5月17日完成所有權移轉登記，
  杜烽熙再出售予蘇金龍，於76年10月29日完成所有權移轉登記
  ，其間長達30年，並無證據顯示台灣工礦公司曾以建林公司及
  其後手未給付地租為由提出異議，或曾請求建林公司及其後手
  給付地租，上訴人、杜烽熙亦從未給付租金予台灣工礦公司。
  由上述客觀情狀觀之，足以認定台灣工礦公司出賣系爭建物予
  建林公司，而默許建林公司於系爭建物得使用期限內使用系爭
  土地，且同意建林公司除支付系爭建物對價外，無須另行支付
  使用系爭土地之對價，換言之，台灣工礦公司同意建林公司無
  償使用系爭土地，揆之前揭1.之說明，應認台灣工礦公司與建
  林公司間成立基地使用借貸關係，而非基地租賃關係，其後建
  林公司將系爭258 號建物所有權移轉予杜烽熙，杜烽熙再移轉
  予蘇金龍，其二人亦無從因受讓該所有權，而就附圖所示甲部
  分基地與台灣工礦公司間存在基地租賃關係。
5.按88年4月21日增訂、89年5月5日施行之民法第425條之1第1項
  規定：「土地及其土地上之房屋同屬一人所有，而僅將土地或
  僅將房屋所有權讓與他人，或將土地及房屋同時或先後讓與相
  異之人時，土地受讓人或房屋受讓人與讓與人間或房屋受讓人
  與土地受讓人間，推定在房屋得使用期限內，有租賃關係。」
  ，無溯及既往效力，本件台灣工礦公司出售並移轉系爭建物所
  有權予建林公司之法律關係，係發生於89年5月5日之前，當無
  適用上開規定，推定台灣工礦公司與建林公司間就系爭土地有
  租賃關係餘地。又縱令適用上開規定，先推定台灣工礦公司與
  建林公司間就系爭土地有租賃關係，惟依該規定之立法理由載
  明「僅將土地或僅將房屋所有權讓與他人，或將土地及房屋同
  時或先後讓與相異之人時，實務上見解，除有特別約定外，應
  推斷土地受讓人默許房屋受讓人繼續使用土地，但應支付相當
  代價，故其法律關係之性質，當屬租賃。為杜爭議並期明確，
  明定當事人間在房屋得使用期限內，除有反證外，推定有租賃
  關係」，可見爭執有租賃關係存在者，非不得以反證推翻該法
  律推定之事實。本院依台灣工礦公司與建林公司買賣系爭建物
  當時及嗣後之客觀事實，認定建林公司除支付系爭建物對價外
  ，無須另行支付使用系爭土地之對價予台灣工礦公司，即台灣
  工礦公司係無償提供系爭土地予建林公司使用，而成立基地使
  用借貸關係，並非成立基地租賃關係等事實，自已推翻上開規
  定所推定之事實。
6.建林公司抗辯：台灣工礦公司委任吳光陸律師（即被上訴人之
  訴訟代理人）為訴訟代理人，於99年7月8日向原法院對伊等起
  訴請求酌定及給付自94年7月8日起占用系爭土地之租金，足證
  台灣工礦公司與伊等之間就系爭土地存在租賃關係云云，並提
  出起訴狀、通知書、準備書狀（本院卷第287至293頁）為證。
  惟查，台灣工礦公司與上訴人間就系爭土地是否成立租賃關係
  ，應以台灣工礦公司與建林公司買賣系爭建物當時及嗣後之客
  觀事實定之，並非台灣工礦公司片面主張即可成立。又查，揆
  之上開準備書狀內容，台灣工礦公司係以上訴人於本事件原僅
  抗辯自89年5月5日民法第425條之1第1 項施行時起，推定台灣
  工礦公司與上訴人間就系爭土地存在租賃關係云云，嗣於99年
  6月7日在本院準備程序備位主張於89年5月5日之前即存在基地
  租賃關係，台灣工礦公司得請求給付租金云云（見本院卷第18
  5 頁反面），而提起上開訴訟，並未主張在此之前，有其他客
  觀事證可資證明台灣工礦公司與上訴人間係存在基地租賃關係
  ，可見台灣工礦公司係單純考量如待本件訴訟終結，法院以確
  定裁判認為該基地租賃關係存在時，始起訴請求上訴人給付地
  租，台灣工礦公司將因一部請求權罹於消滅時效而受損，故雖
  尚無法確定租金債權是否存在，仍基於上訴人在本件訴訟之抗
  辯，先行提出上開訴訟保全之。何況台灣工礦公司之主張，其
  效力不及於被上訴人，亦不得拘束被上訴人。故尚難以台灣工
  礦公司之起訴行為，推論台灣工礦公司與上訴人間就系爭土地
  成立基地租賃契約，建林公司所辯委無可取。
7.按民法第426條之2第1 項規定：「租用基地建築房屋，出租人
  出賣基地時，承租人有依同樣條件優先承買之權。」，及土地
  法第104條第1項規定：「基地出賣時，地上權人、典權人或承
  租人有依同樣條件優先購買之權。」。本件建林公司係基於與
  台灣工礦公司間之使用借貸法律關係，占有系爭土地，蘇金龍
  亦未因受讓系爭258 號建物所有權，而得繼受取得附圖所示甲
  部分之承租人地位，是被上訴人主張上訴人不得享有各該規定
  所示之基地承租人之優先承買權，堪予信實，上訴人所辯則無
  可憑採。
(五)上訴人抗辯：伊等以在系爭土地上有系爭建物及其他工作物為
  目的，和平繼續占有系爭土地，依民法第772條準用同法第769
  條或第770 條規定，得請求登記為地上權人，伊等向地政機關
  申請登記，經地政機關受理，故伊等得依土地法第104條第1項
  規定，取得優先購買系爭土地之權云云。被上訴人則否認上訴
  人以取得地上權之意思，占有系爭土地。按地上權為一種物權
  ，主張取得時效之第一要件須為以行使地上權之意思而占有，
  若依其所由發生之事實之性質，無行使地上權之意思者，非有
  變為以行使地上權之意思而占有之情事，其取得時效，不能開
  始進行（最高法院64年台上字第2552號判例意旨參照）。次按
  民法第945 條第1、3項規定，占有人原以特定意思之占有，變
  為以不同之其他意思而占有者，須占有人對於使其占有之人為
  變更以該不同之其他意思而占有之表示，或有新事實足認占有
  人變為以該不同之其他意思占有，始足當之。查台灣工礦公司
  出賣系爭建物予建林公司，而默許建林公司使用系爭土地，彼
  此之間係成立基地使用借貸契約關係，經本院認定如前所述，
  故建林公司占有系爭土地之始，係基於借用人之意思，而非基
  於行使地上權之意思。又建林公司占有系爭土地後，並無證據
  顯示其曾對台灣工礦公司表示變更以行使地上權之意思而占有
  ，或有新事實足認其變為以行使地上權之意思占有系爭土地，
  自無從開始進行建林公司取得登記為地上權人之時效。再查，
  上開原法院77年度訴字第546 號民事判決載明蘇金龍否認有行
  使地上權之意思（原審卷第19頁），可見蘇金龍受讓系爭258
  號建物所有權而占有該基地之始，並無證據顯示係基於行使地
  上權之意思，其後並無證據顯示蘇金龍曾對台灣工礦公司表示
  變更以行使地上權之意思而占有，或有新事實足認蘇金龍變為
  以行使地上權之意思占有系爭土地，故亦無從開始進行蘇金龍
  取得登記為地上權人之時效。上訴人既未證明有以行使地上權
  之意思，占有系爭土地達10年或20年以上，自不能本於民法第
  772 條準用同法第769條或第770條規定，請求登記為系爭土地
  之地上權人。退步言，上訴人主張時效取得登記為地上權人之
  權利乙節，縱令可採，惟上訴人僅得請求台灣工礦公司或其後
  手容忍伊等辦理地上權登記（最高法院83年台上字第3252號判
  例意旨參照），於上訴人完成地上權登記前，上訴人尚非地上
  權人，無依土地法第104條第1項規定，取得優先承買權之理。
  故上訴人抗辯伊等因時效取得地上權，得依土地法第104條第1
  項規定，取得優先購買系爭土地之權云云，洵非可採。
六綜上所述，被上訴人主張上訴人非系爭土地之承租人或地上權
  人，無優先承買權可言等語為可採，上訴人所辯均無可取。從
  而，被上訴人請求確認建林公司就系爭土地如附圖所示乙部分
  （面積297平方公尺）之優先承買權不存在，及確認蘇金龍就
  系爭土地如附圖所示甲部分（面積365平方公尺）之優先承買
  權不存在，均為有理由，應予准許。原審就被上訴人上開請求
  ，判決被上訴人勝訴，其理由雖然不同，但結論並無二致，應
  予維持。上訴意旨求予廢棄改判，為無理由，應予駁回。
七兩造其餘攻擊、防禦方法及提出之證據，經本院審酌後，認於
  判決結果無礙，爰不一一論述。
八據上論結，本件上訴為無理由，依民事訴訟法第449條第2項、
  第85條第1項但書，判決如主文。
中    華    民    國    99    年    12    月    21    日
                    民事第三庭
                        審判長法  官  張劍男
                              法  官  彭昭芬
                              法  官  翁昭蓉
正本係照原本作成。
如不服本判決，應於收受送達後20日內向本院提出上訴書狀，其
未表明上訴理由者，應於提出上訴後20日內向本院補提理由書狀
（均須按他造當事人之人數附繕本）上訴時應提出委任律師或具
有律師資格之人之委任狀；委任有律師資格者，另應附具律師資
格證書及釋明委任人與受任人有民事訴訟法第466條之1第1 項但
書或第2 項（詳附註）所定關係之釋明文書影本。如委任律師提
起上訴者，應一併繳納上訴審裁判費。
中    華    民    國    99    年    12    月    21    日
                              書記官  張淑芬
附註：
民事訴訟法第466條之1（第1項、第2項）：
對於第二審判決上訴，上訴人應委任律師為訴訟代理人。但上訴
人或其他法定代理人具有律師資格者，不在此限。
上訴人之配偶、三親等內之血親、二親等內之姻親，或上訴人為
法人、中央或地方機關時，其所屬專任人員具有律師資格並經法
院認為適當者，亦得為第三審訴訟代理人。

司法院資訊處製作；財團法人民間司法改革基金會備份。
